【裁判字號】    94,訴,13
【裁判日期】    950504
【裁判案由】    清償債務
【裁判全文】
福建連江地方法院民事判決                94年度訴字第13號
原      告  吉隆鋼鐵有限公司
法定代理人  甲○○
被      告  丙○○
訴訟代理人  謝志明律師
受 通 知人  乙○○
上列當事人間請求清償債務事件，於民國95年4月20日言詞辯論
終結，本院判決如下：
    主  文
原告之訴駁回。
訴訟費用由原告負擔。
    事實及理由
一、按「就兩造之訴訟有法律上利害關係之第三人，為輔助一造
    起見，於該訴訟繫屬中，得為參加。」、「參加人對於其所
    輔助之當事人，不得主張本訴訟之裁判不當。但參加人因參
    加時訴訟之程度或因該當事人之行為，不能用攻擊或防禦方
    法，或當事人因故意或重大過失不用參加人所不知之攻擊或
    防禦方法者，不在此限。參加人所輔助之當事人對於參加人
    ，準用前項之規定。」、「受告知人不為參加或參加逾時者
    ，視為於得行參加時已參加於訴訟，準用第六十三條之規定
    」、「訴訟之結果，於第三人有法律上利害關係者，法院得
    於第一審或第二審言詞辯論終結前相當時期，將訴訟事件及
    進行程度以書面通知該第三人。前項受通知人得於通知送達
    後五日內，為第二百四十二條第一項之請求。第一項受通知
    人得依第五十八條規定參加訴訟者，準用前條之規定。」，
    民事訴訟法第五十八條第一項、第六十三條、第六十七條、
    第六十七條之一有明文規定；次按「就兩造之訴訟有法律上
    之利害關係之第三人，為輔助一造起見得參加於該訴訟，所
    謂法律上之利害關係者，即因兩造所受裁判之結果，而自己
    亦須受其影響之謂。」，最高法院十七年聲字第四十二號判
    例可資參照。經查本件受通知人乙○○雖未提出參加書狀表
    明訴訟參加，惟查本件原告起訴主張被告經由乙○○向原告
    買受鋼筋一批（下稱系爭鋼筋）後，拒不給付系爭鋼筋餘款
    ，被告則以系爭鋼筋係由乙○○所買受為抗辯，是本件裁判
    結果，如係原告勝訴，則系爭鋼筋買賣契約存在於兩造間，
    自與乙○○無涉，如係原告敗訴，則系爭鋼筋買賣契約存在
    於原告與乙○○間，於乙○○自有法律上利害關係，乙○○
    為行使或防衛權利，自得參加本件訴訟，復經本院於民國九
    十五年三月二十二日以九五連院平民仁訴字第０九五０００
    ００九一號函將本件訴訟事件及進行程度通知予乙○○，是
    乙○○既係依法得參加訴訟且經本院書面通知，依前開規定
    ，自不得對原告主張本訴訟之裁判不當，合先敘明。
二、原告方面：被告前因在連江縣南竿鄉興建房屋需用鋼筋，經
    乙○○介紹後，由乙○○代被告於九十四年六月間向原告訂
    購系爭鋼筋一批價金合計新臺幣（下同）九十九萬一千二百
    元，原告即依約於同年月二十七日將系爭鋼筋出貨運送至連
    江縣南竿鄉工地交付原告，詎被告僅簽發由被告自任發票人
    、支票號碼為ＡＴ0000000號、面額為四十萬元、付
    款人為大眾商業銀行大同分行、受款人為乙○○、發票日為
    九十四年九月十日之記名支票一紙（下稱系爭支票）予乙○
    ○轉交原告後，即拒不給付系爭鋼筋餘款，爰依買賣之法律
    關係，請求被告給付餘款，並聲明：被告應給付原告五十九
    萬一千二百元整，及自九十四年十二月十四日（即支付命令
    送達之翌日）起至清償日止，按年息百分之五計算之利息。
三、被告方面：被告前為在連江縣南竿鄉興建房屋，而與乙○○
    及訴外人陳吉雄締結契約，約定由該二人以每坪六萬元計算
    包工包料方式承包該工程，工程所需建材則由該二人先行代
    墊，被告並已經給付該二人模板與鋼筋款項，是系爭鋼筋之
    買受人應係乙○○而非被告，是兩造間並無債權債務關係存
    在，原告自不得向被告請求系爭鋼筋餘款，爰聲明：原告之
    訴駁回。
四、本件原告主張被告收受系爭鋼筋後拒不給付餘款，雖據原告
    提出乙○○書寫之系爭鋼筋訂貨傳真（下稱系爭訂貨傳真）
    一紙、原告公司之應收帳款明細表一紙、出貨單三紙、運送
    人海光企業股份有限公司發貨單（下稱系爭發貨單）二紙、
    基隆港碼頭過磅單三紙、二聯式統一發票第二聯收執聯一紙
    、系爭支票一紙為證，並聲請傳喚證人乙○○，惟被告以上
    開證據尚不足認定系爭鋼筋買賣契約係存在兩造間為抗辯。
    是本件之爭點厥在於系爭鋼筋買賣契約，究係存在於兩造間
    或係存在於原告與乙○○間，經查：
    (一)按「當事人主張有利於己之事實者，就其事實有舉證之責
      任，民事訴訟法第二百七十七條定有明文。又請求履行債
      務之訴，除被告自認原告所主張債權發生原因之事實外，
      應先由原告就其主張之事實，負舉證責任，必須證明其為
      真實後，被告於其抗辯事實，始應負證明之責任，此為舉
      證責任分擔之原則。」、「上訴人係否認曾與被上訴人訂
      立買賣某號股份之契約，提起消極確認之訴，按照舉證責
      任分配之原則，應由主張買賣契約約契約存在之被上訴人
      ，就訂立買賣契約之事實負舉證之責。」，最高法院四十
      三年台上字第三七七號、二十八年上字第十一號判例皆可
      資參照，是本件原告既主張系爭鋼筋之買賣契約係存在於
      兩造間，自應由原告就兩造間有訂立買賣契約之事實負舉
      證責任。
    (二)原告雖提出載有被告姓名之原告公司應收帳款明細表一紙
      、出貨單三紙為證，惟該等單據係原告公司自行製作之單
      據，並非被告或其代理人製作用以向原告訂購系爭鋼筋之
      交易單據或憑證，自無從證明兩造就系爭鋼筋曾有買賣合
      意，此外，原告提出之系爭訂貨傳真，其上僅記載「ＴＯ
      ：吉隆鋼鐵公司」、「馬祖住宅：乙○○」，未有被告簽
      名或授與代理權之記載，是前揭單據，皆無法證明被告曾
      於九十四年六月間向原告訂購系爭鋼筋。又被告雖對其於
      系爭發貨單上之簽名真正不爭執，惟辯稱該簽名係因系爭
      鋼筋於九十四年六月二十七日運送至基隆港過磅海運時，
      其前往幫忙點收鋼筋數量所為之簽名等語，查以系爭發貨
      單上並無被告為受貨人之記載，僅有「客商寶號：吉隆鋼
      鐵」之記載，是尚難以該簽名，即認被告於系爭發貨單上
      簽名係受領清償之意思，此外，被告係因興建房屋與乙○
      ○及陳吉雄訂立承包契約，系爭鋼筋係因興建房屋而訂購
      等情，為兩造所不爭執且經乙○○結證在卷，而被告與乙
      ○○及陳吉雄間承包契約現因停工亦有爭執，是於九十四
      年六月二十七日前，既無交易單據或憑證證明系爭鋼筋係
      由被告向原告訂購，是尚難僅憑被告點收系爭鋼筋數量，
      即認系爭鋼筋買賣契約存在兩造間。
    (三)原告雖又提出系爭支票為證，惟按「支票為無因證券，除
      別有證據外，僅為支票之簽發、授受或轉讓，均不足證明
      其原因事實。」、「支票為無因證券，交付票據之原因甚
      多，或為贈與、或為買賣、或為確保當事人間已存在之法
      律關係、或為消滅已存在之法律關係，非僅囿於金錢借貸
      一端而已，故除別有證據外，僅為支票之簽發、授受或轉
      讓，自不足以證明其原因事實。」，最高法院七十年台上
      字第二五三三號、八十九年台上字第一０八二號判決皆可
      資參照，是依前開判決意旨，原告所提之系爭支票，僅能
      證明被告曾簽發系爭支票予乙○○，無法僅憑系爭支票證
      明系爭鋼筋買賣契約究係存在於兩造間或係存在於被告與
      乙○○間。惟據被告提出之付款簽收簿就系爭支票之記載
      ，係記載以「日期：七月六日」、「貴寶號：陳吉雄」、
      「摘要：台項乙○○鋼筋材料款」、「收款廠商蓋章收款
      章：陳吉雄」等語，是被告既簽發系爭支票予乙○○並於
      付款簽收簿為前揭記載，可認被告辯稱其與乙○○及陳吉
      雄約定以每坪六萬元計算包工包料方式訂立房屋興建工程
      承包契約，應屬可信，是系爭鋼筋縱為興建房屋工程所需
      ，惟依被告與乙○○及陳吉雄間承包契約之約定，以及系
      爭鋼筋係由乙○○向原告聯絡後訂購等情，難認系爭鋼筋
      之買賣契約存在於兩造間。
    (四)原告雖再提出二聯式統一發票第二聯收執聯一紙為據，查
      以該統一發票之發票日期為九十四年九月五日，且該第二
      聯收執聯曾經原告寄與被告而遭被告退回等情，固為兩造
      所不爭執，惟查以統一發票，係原告依加值型及非加值型
      營業稅法第三十二條規定，於銷售貨物時，依同法營業人
      開立銷售憑證時限表（下稱時限表）規定時限內，開立交
      付買受人之憑證，而依時限表規定，買賣業或製造業開立
      憑證時限，係「一、以發貨時為限。但發貨前已收受之貨
      款部份，應先行開立。二、以書面約定銷售之貨物，必須
      買受人承認買賣契約始生效力者，以買受人承認時為限。
      」，是原告於發貨時，即可依法開立統一發票，而被告既
      將前揭二聯式統一發票之第二聯收執聯寄還被告，且辯稱
      非系爭鋼筋買受人，自難僅憑原告於九十四年九月五日開
      立之二聯式統一發票，即認定被告為系爭鋼筋之買受人。
    (五)另乙○○雖於審理終結證以「本件鋼筋是丙○○打電話委
      託我向原告買鋼筋」、「因為時間已久，我也不確定當時
      的電話用語形式為何，但是我當時有表明是丙○○要買的
      意思，我只是替被告向原告訂貨。」，惟亦結證以「（問
      ）當時被告如何指示你？（答）當時被告不熟識鋼筋廠，
      所以請我幫他找比市價便宜鋼筋廠幫他訂貨，我與被告計
      算出工程需要這批貨（傳真單所示）後，後來在工程開挖
      後，被告向我表示工程已經開挖，基礎工程部分準備要施
      工綁鋼筋，叫我馬上跟原告訂貨，我就打電話跟原告訂貨
      ，與定貨過程，就如之前所述。」等語，並參酌被告與乙
      ○○及陳吉雄間係以每坪六萬元計算包工包料方式訂立承
      包契約，且本件無任何單據可認定被告或其代理人曾向原
      告訂購系爭鋼筋等情，是乙○○主觀上雖認係代被告向原
      告訂購系爭鋼筋，然依現有事證，尚難僅憑乙○○之證言
      ，即認定被告授與乙○○買受系爭鋼筋之代理權而由乙○
      ○以被告名義向原告訂購系爭鋼筋。
    (六)縱上所述，依原告所提出之證據，尚難認系爭鋼筋買賣契
      約存在於兩造間，應認存在於原告與乙○○間，原告應向
      乙○○請求系爭鋼筋餘款，方屬適當；至於乙○○給付原
      告系爭鋼筋餘款後，得否轉向被告請求該筆款項，則屬乙
      ○○與被告間承包契約之紛爭，與本件無涉。末按「由自
      己之行為表示以代理權授與他人者，對於第三人應負授權
      人之責任，必須本人有表見之事實，足使第三人信該他人
      有代理權之情形存在，且須第三人基此表見之事實，主張
      本人應負授權人之責任，若第三人不為此項主張，法院不
      得逕將法律上之效果，歸屬於第三人。」，最高法院六十
      年台上字第二一三０號判例可資參照。查以原告於本件訴
      訟中，雖主張系爭鋼筋買賣契約存在於兩造間，惟未就被
      告應否負表見代理授權人之責任為法律上主張，依上開判
      例意旨，本院自無從就此涉及當事人法律上陳述之事項為
      審酌，併此敘明。
五、從而，原告依據買賣之法律關係，請求被告給付原告五十九
    萬一千二百元整，及自九十四年十二月十四日起至清償日止
    ，按年息百分之五計算之利息，為無理由，應予駁回。
六、結論：原告之訴為無理由，依民事訴訟法第七十八條，判決
    如主文。
中    華    民    國    95    年    5     月    4     日
                  民事庭  法  官  陳世旻
以上正本係照原本作成
如對本判決上訴，須於判決送達後20日內向本院提出上訴狀
中    華    民    國    95    年    5     月    4    日
                          書記官  陳倚箴


司法院資訊處製作；財團法人民間司法改革基金會備份。
